【裁判字號】    99,交上易,53
【裁判日期】    990730
【裁判案由】    過失致死
【裁判全文】
臺灣高等法院高雄分院刑事判決        99年度交上易字第53號
    上  訴  人  臺灣高雄地方法院檢察署檢察官
    上  訴  人
    即  被  告  乙○○
    選任辯護人  許清連  律師
                李錦臺  律師
                陳奕全  律師
上列上訴人因被告過失致死案件，不服臺灣高雄地方法院99年度
審交易字第109 號中華民國99年4 月8 日第一審判決（起訴案號
：臺灣高雄地方法院檢察署98年度調偵字第1370號），提起上訴
，本院判決如下：
    主  文
原判決撤銷。
乙○○犯過失致人於死罪，處有期徒刑陸月，如易科罰金，以新
台幣壹仟元折算壹日，緩刑參年。
    事  實
一、乙○○於民國98年5 月2 日與親戚、朋友共4 輛自小客車，
    一起前往高雄縣桃源鄉寶山村藤枝遊樂區遊玩，其中乙○○
    所駕駛車牌號碼E5-9507 號自小客車，搭載其子翁聖凱（改
    名為翁重生）、媳婦李佳芳、孫女翁采佑及其妻弟媳袁金隨
    ，於同日14時許，乙○○駕駛車牌號碼E5-9507 號自小客車
    ，自藤枝遊樂區○○○○道往六龜方向行駛。嗣於同日14時
    30分許，行至高雄縣六龜鄉○○○道0.55公里處下坡及轉彎
    路段時，應注意車前狀況，並隨時採取必要之安全措施，而
    當時天氣晴、視線良好、路面狀況良好，並無缺陷或障礙物
    ，依乙○○之智識能力，並無不能注意之情事，詎其竟疏於
    注意及此，於下坡彎道操控該車不當、失控越過分向限制線
    駛入對向車道進而擦撞對向上坡路段之山壁並翻落山谷，車
    上乘客翁聖凱、李佳芳分別受有頭部損傷、胸部鈍傷骨折等
    傷害（過失傷害罪部分，未據告訴）；另乘客翁采佑、袁金
    隨則分別因肝臟撕裂傷併內出血、胸部鈍挫傷，經送醫急救
    後，仍不治死亡。乙○○於發生車禍事故後，在有權偵查犯
    罪之警察機關知悉車禍事故前，即以行動電話聯絡另3 台車
    上之親戚及朋友，並委託其妻戊○○（坐在友人丙○○所駕
    駛之車上）報案自首，丙○○遂受託駕車就近前往高雄縣政
    府警察局六龜分局報案自首，高雄縣政府警察局指揮中心接
    獲通報後，通知巡邏警員前往車禍現場處理，然因乙○○亦
    受傷經送往財團法人義大醫院就醫，處理之警員嗣後前往義
    大醫院製作警詢筆錄，經乙○○向到場警員坦承肇事，並接
    受裁判。
二、案經被害人袁金隨之配偶己○○訴由高雄縣政府警察局六龜
    分局報請臺灣高雄地方法院檢察署檢察官偵查起訴。
    理  由
甲、程序方面：
一、財團法人義大醫院診斷證明書，係被告以外之人於審判外之
    書面陳述，依刑事訴訟法第159 條第1 項，屬傳聞證據。惟
    該診斷證明書係醫生在例行性之診療過中，對病患為醫療行
    為，醫生係從事業務之人，於醫療業務上或通常醫療業務過
    程所製作之文書，應屬刑事訴訟法第159 條之4 第2 款之文
    書，得為證據。
二、道路交通事故調查報告表，係交通警察機關對於交通事故之
    現場，於勘查、蒐證、詢問關係人後所作之報告，係被告以
    外之人於審判外之書面陳述，屬傳聞證據。又道路交通事故
    調查表共計三部分：報告表(一)、報告表(二)以及道路交通事故
    現場圖。其所記載者，包括發生時間、地點、死傷人數、速
    限、號誌時相，繪製現場圖、並載明肇事經過摘要等交通事
    故現場各種情狀之紀錄，此等報告書，警員有據實紀載之義
    務，性質上可信性極，且至審判期日，現場已歷相當時日，
    已無重建之可能，實有尊重現場報告及現場圖之必要性。準
    此，應認為其法律性質屬於刑事訴訟法第159 條之4 第1 款
    「公務員職務上製作之紀錄文書」，而有證據能力。
三、又按被告以外之人於審判外之陳述，雖不符刑事訴訟法第15
    9 條之1 至之4 之規定，然經當事人於審判程序同意作為證
    據，法院審酌該言詞陳述或書面陳述作成時之情況，認為適
    當者，亦得為證據，同法第159 條之5 第1 項定有明文。除
    上開所述外，本判決下列所引用之證據，屬被告以外之人在
    審判外陳述之傳聞證據部分，除依刑事訴訟法第159 條之1
    至第159 條第4 規定得為證據者外，其餘業經被告、辯護人
    及檢察官於本院準備程序中亦未聲明異議（見本院卷第25頁
    ），本院審酌該等傳聞證據作成時之狀況，並無違法或不當
    等不宜作為證據之情形，依前開說明，亦得作為證據。
乙、實體方面：
一、訊據上訴人即被告乙○○對於上揭時、地仍駕駛自用小客車
    在道路上行駛，並因過失駕駛致翁采佑、袁金隨死亡等事實
    ，均坦承不諱，核與證人即被害人袁金隨之配偶己○○、被
    害人翁采佑之父翁聖凱於警詢、偵訊中證述情節相符，並有
    道路交通事故現場照片10張、財團法人義大醫院診斷證明書
    1 份、相驗屍體證明書2 張，以及道路交通事故現場圖、道
    路交通事故調查報告表(一)、(二)、現場勘察報告、臺灣省高屏
    澎區車輛行車事故鑑定委會98年9 月9 日高屏澎區980674案
    鑑定意見書、翁采佑之臺灣高雄地方法院檢察署98年度相字
    第0785號檢驗報告書、袁金隨之臺灣高雄地方法院檢察署98
    年度相字第0784號檢驗報告書各1 份附卷可稽，本件事證明
    確，被告上揭過失致人於死犯行，均堪認定。
二、證人方一欽於本院99年6 月21日審理時結證稱：「98年5 月
    2 日下午2 時30分，本件車禍我有參與處理，有人打電話到
    110 報案再轉到勤務中心，我趕到現場途中就遇到告訴人跟
    我會合，半路有跟被告通兩通電話，被告有跟我講發生地點
    在哪裡，但現場在哪裡並沒有講清楚，被告叫我趕快去，裡
    面有三、四個人重傷，叫我趕快去救他。告訴人在現場附近
    ，等不到被告的車子來，才通知我，我不知道誰打電話到派
    出所報案的，我到原先約定等候的地方，我就知道是被告開
    車的了。」、「我還沒有跟被告講電話之前，就知道車子是
    被告開的，也知道有人受傷很嚴重，所以我們要到車禍現場
    ，告訴人上我們的車一起去找，因為不知道確切地點才跟被
    告聯絡兩次，我到案發現場之前、跟被告聯絡之前，就知道
    是被告開車發生車禍。」、「被告還沒有講車禍之前，我就
    知道肇事者是被告了，我還沒有到溪谷之前，親屬就已經告
    訴我肇事者是被告了。」、「（你是接到110 報案通知你到
    派出所？你是從派出所出發的嗎？你人當時在哪裡？）是，
    我當時在外面巡邏，不在派出所，所以不知道當時被告、被
    害人家屬是否在派出所。」等語（見本院卷第40頁至第41頁
    背面），可見依據證人即警員方一欽上開證詞，被告告知警
    員方一欽前，該警員已從被告家屬處知悉被告為車禍肇事者
    甚明。然證人丁○○於本院99年7 月19日審理時結證稱：「
    被告是我先生三姐的丈夫，98年5 月2 日我跟被告有去藤枝
    遊樂區○○○○○道被告發生車禍，我們是在路上碰到兩位
    巡邏的警察。當時告訴人己○○有跟我在一起，他也坐我小
    叔的車，他有看到我拿電話給警察，我是第一個和警察接洽
    的。我們有四台車，有一台車先去六龜市區，我們兩台車在
    現場，我們在等三姑丈（指被告）的車時，發現他的車都沒
    有出現，我們就打他們車上乘客的電話，但都打不通，後來
    我三姑丈有打電話給我，說他摔車了，我們就很緊張，我就
    跟他們說趕快迴車找事故地點，我三姑丈有告訴我事故地點
    ，但我也聽不清楚，當時剛好遇到巡邏警察，我就把電話拿
    給警察聽。後來我小叔盧俊榮就叫己○○去找事故的地點，
    但我也不清楚是盧俊榮叫己○○坐警車或是己○○自己坐上
    警車的，最後是己○○坐在警車上，我們兩部車就隨巡邏車
    去找事故的現場。」等語（見本院卷第63頁正、反面），證
    人丙○○於本院99年7 月19日審理時結證稱：「98年5 月2
    日我有跟被告去藤枝玩，當天下午沒有一起下山，因為我帶
    朋友先下山，到六龜農會那邊坐客運回高雄，當時我所在位
    置離六龜分局及派出所約三、五分鐘就到了。我當天是跟乙○○的太太戊○○，還有先回去的兩位夫婦同車。」、「當
    天我們在車上接到被告打來求救的電話，我們人在六龜的市
    區那邊。」、「我們沒有辦法找到被告的出事地點，我們也
    不知道方向，所以就到分局報案，因為警察會聯絡整個狀況
    ，員警有要做筆錄，但我說我們不知道狀況，所以就沒有做
    筆錄了，我記得是兩點多鐘去報案的，不知道正確時間，我
    們一點多先下山，到那邊應該是兩點多。我有跟其他車保持
    聯絡。」等語（見本院卷第64頁背面至第65頁），證人戊○○於本院99年7 月19日審理時結證稱：「98年5 月2 日下午
    從六龜藤枝下山，我搭丙○○先生的車，當時在我們要回來
    集合去寶來的路上，就接到我台中的弟弟的電話，說怎麼看
    不到姊夫（指被告）的車子，我就接到手機，說我們（指被
    告）從山上掉下來，我們在山下的時候，剛好碰到兩位弟弟
    開的車子，他們兩部車子什麼時候離開我也不清楚，我和丙○○去找案發現場，但我們都找不到，然後我們就去六龜派
    出所報案，事後是陳先生幫我去報案，我們不了解狀況，也
    沒有做筆錄。」等語（見本院卷第65頁背面），又經本院向
    高雄縣政府警察局六龜分局函詢有關本件車禍事故究竟何人
    何時報案，經函覆：陳先生於98年5 月2 日14時43分26秒向
    六龜分局報案，義寶派出所於98年5 月2 日14時48分接獲通
    報，高雄縣政府警察局勤務指揮中心於98年5 月2 日14時54
    分30秒通知巡邏人員前往處理救護，有該分局99年7 月13日
    高縣六警交字第0990005615號函及高雄縣政府警察局指揮中
    心受理110 報案紀錄單各1 份在本院卷第58頁、第59頁足憑
    ，可見證人丙○○帶同被告之妻戊○○前往六龜分局報案自
    首後，始由指揮中心通知巡邏警員方一欽及同事一同前往現
    場處理，此時甲○○○○因與告訴人己○○交談得知被告為
    肇事者，但此之前，被告已委託妻子及友人丙○○報案，可
    見丙○○在向六龜分局報案前，於有權偵查犯罪之機關並不
    知悉被告有肇事，且被告事後坦承犯行接受司法審判，被告
    應合乎自首之要件，堪以認定。
三、核被告乙○○所為，係犯刑法第276 條第1 項之過失致人於
    死罪。被告以同一過失駕駛行為，同時造成被害人袁金隨、
    翁采佑死亡，而觸犯2 個過失致死罪，為想像競合犯，應從
    一重處斷。被告於肇事後，於有權偵查犯罪之司法機關知悉
    其犯罪事實前，已託人向六龜分局報案，有六龜分局上開函
    文及高雄縣政府警察局指揮中心受理110 報案紀錄單各1 份
    在本院卷可考，且向處理本件道路交通事故之警員坦承肇事
    ，並接受裁判等情，業經被告供承在卷，且經證人證述如前
    ，是被告就過失致死部分，堪認合乎自首之要件，爰依刑法
    第62條前段規定，減輕其刑。
四、原判決以被告乙○○罪證明確，因予論罪科刑，固非無見；
    惟查：(一)被告肇事後向前來處理之警員方一欽坦承犯行前，
    甲○○○○已知悉被告為肇事者，故單憑此，尚難認被告合
    乎自首要件，實係因被告肇事後已託妻子及友人丙○○報案
    ，勤務中心始派巡邏警員方一欽等人前往車禍現場處理，故
    被告仍合乎自首之要件，但原審認定自首之情節與事實有違
    ，尚有未恰。(二)被告所犯之刑法第276 條第1 項之法定本刑
    有罰金刑，原判決卻於據上論結欄漏引刑法施行法第1 條之
    1 第1 項、第2 項，亦有違誤。(三)被告於本院審理中已與告
    訴人己○○家屬達成民事和解，除強制保險外，另賠償新台
    幣（下同）370 萬元，已支付完畢，有和解書1 份在本院卷
    第72頁、第73頁可憑，原判決未及於此，亦有未恰。檢察官
    循告訴人己○○之請求上訴，以被告乙○○雖於案發翌日即
    民國98年5 月3 日16時55分許，在義大醫院967 號病房坦承
    其為本件交通事故之駕駛人，惟告訴人於案發當日，即在高
    雄縣政府警察局六龜分局義寶派出所向員警陳明犯罪事實及
    犯罪之人即被告，有調查筆錄1 份在卷可查；是本件於被告
    自承犯行前即屬「已發覺」，則被告所為僅屬自白，而與自
    首要件不符等為由，指摘原判決不當云云。但查：被告乙○○於案發翌日即民國98年5 月3 日16時55分許，在義大醫院
    967 號病房坦承其為本件交通事故之駕駛人，而告訴人於案
    發當日，即在高雄縣政府警察局六龜分局義寶派出所向員警
    陳明犯罪事實及犯罪之人即被告，是本件就此而言，被告所
    為尚與自首要件不符，然此之前被告已託友人丙○○向六龜
    分局報案自首，已詳前所述，故被告仍合乎自首之規定，檢
    察官上訴，並非全無理由。被告上訴意旨，以已與告訴人達
    成和解，原審量刑過重為由，指摘原判決不當，亦不無理由
    ，且原判決又有上開可議之處，自屬無可維持，應由本院將
    原判決予以撤銷改判。爰審酌被告因疏未注意車前狀況，致
    發生本件道路交通事故，造成被害人袁金隨、翁采佑2 人死
    亡之結果，使被害人家屬等無端承受喪失至親之痛，其犯行
    所造成之損害係屬重大而無可回復，其過失情節嚴重，但已
    與被害人家屬己○○達成和解，除強制保險外，另賠償370
    萬元，已支付完畢，告訴人己○○亦於本院99年6 月21日審
    理時表示願原諒被告（見本院卷第41頁背面），且被告並無
    任何犯罪之前科紀錄，有臺灣高等法院被告前案紀錄表1 份
    在卷可佐，素行尚佳，被告於此次車禍亦喪失孫女，心情至
    為沈痛，且被告於偵、審程序中，始終坦言犯行不諱及其智
    識程度、生活狀況等一切情狀，量處有期徒刑6 月，並諭知
    如易科罰金之折算標準。又查被告未曾受有期徒刑以上刑之
    宣告，有臺灣高等法院被告前案紀錄表1 份可查，且已與被
    害人家屬達成和解，告訴人己○○亦於本院審理時表示願原
    諒被告，其經此偵、審程序教訓，應知所警惕，諒無再犯之
    虞，本院認所宣告之刑，以暫不執行為適當，併諭知緩刑3
    年，以勵自新。
據上論斷，依刑事訴訟法第369 條第1 項前段、第364 條、第29
9 條第1 項前段，刑法第276 條第1 項、第55條、第62條前段、
第41條第1 項前段，第74條第1 項第1 款，刑法施行法第1 條之
1 第1 項、第2 項，判決如主文。
本案經檢察官陳國全到庭執行職務。
中    華    民    國    99    年    7     月    30    日
                  刑事第二庭    審判長法  官  林正雄
                                      法  官  張意聰
                                      法  官  黃壽燕
以上正本證明與原本無異。
不得上訴。
中    華    民    國    99    年    7     月    30    日
                                      書記官  戴志穎
附錄本判決論罪科刑法條：
刑法第276條
因過失致人於死者，處2 年以下有期徒刑、拘役或2 千元以下罰
金。
從事業務之人，因業務上之過失犯前項之罪者，處5 年以下有期
 徒刑或拘役，得併科3 千元以下罰金。

司法院資訊處製作；財團法人民間司法改革基金會備份。
